臺灣桃園地方法院民事判決　　　　　　 93年度簡上字第185號
上　訴　人　乙○○
訴訟代理人　陳建勳律師
　　　　　　周建才律師
被上訴人　　力友房屋仲介有限公司
法定代理人　丁○○
訴訟代理人　丙○○
上列當事人間請求給付報酬等事件，上訴人對於中華民國93年9
月21日本院中壢簡易庭93年度壢簡字第607 號第一審判決，提起
上訴，本院於民國94年5 月17日言詞辯論終結，判決如下：
    主  文
原判決除確定部分外廢棄。
前開廢棄部分，被上訴人在第一審之訴駁回。
第一審（除確定部分外）及第二審訴訟費用由被上訴人負擔。
    事實及理由
一、被上訴人起訴主張：上訴人於民國93年4 月8 日與被上訴人
    簽訂委託銷售契約書（下稱委賣契約書），委託被上訴人仲
    介出售上訴人所有坐落桃園縣平鎮市○○段215 地號土地及
    其上門牌號碼為桃園縣平鎮市○○路99巷6 號6 樓之建物（
    下稱系爭房地），約定委託銷售期間自93年4 月8 日起至同
    年7 月8 日止，銷售價格原係新台幣（下同）3,090,000 元
    ，後修正為2,700,000 元，嗣被上訴人於同年4 月10日與委
    買人謝淑貞就系爭房地簽訂委買契約書，委買人謝淑貞所出
    之價額為2,700,000 元，已達上訴人委賣之價格，委買人謝
    淑貞並已交付面額100,000 元之本票作為定金予被上訴人代
    上訴人收受，然被上訴人通知上訴人履行簽約時，上訴人竟
    拒不依約出面與委買人謝淑貞簽訂契約，爰本於委賣契約及
    居間之法律關係, 求為命上訴人給付報酬108,000 元及因加
    倍返還予委買人謝淑貞之定金餘款100,000 元之判決（其中
    定金餘額100,000 元部分，經原審判命被上訴人敗訴之判決
    ，未據被上訴人聲明上訴，已告確定）等語。並為答辯聲明
    ：駁回上訴。
二、上訴人辯稱：上訴人委託被上訴人銷售系爭房屋之價格為3,
    090,000 元，委買人謝淑貞所出之總價並未達上訴人委賣之
    價格，且付款方式亦與上訴人委賣之條件不符且未較優，委
    買人謝淑貞所交付予被上訴人之系爭100,000 本票，應係其
    委託被上訴人斡旋之要約金並非與上訴人成立買賣契約所交
    付之定金等語，資為抗辯。並為上訴聲明：如主文所示。
三、兩造均不爭執之事實：
    (一)委託銷售契約書、買賣要約／承諾書、契約變更合意書、
      簽收確認單為真正。
    (二)上訴人之委賣與委買人謝淑貞之委買契約所約定之付款方
      式不相同。
    (三)被上訴人已收取委買人謝淑貞所交付面額100,000 元之本
      票。
四、兩造爭執之部分：
　　(一)上訴人委託出賣之價格是否已有效變更為2,700,000 元?
    (二)委買人謝淑貞所交付100,000 元之本票是否為定金? 即上
      訴人與委買人謝淑貞間是否已成立買賣契約?
    (三)被上訴人之居間義務是否已完成?
    茲分述如下：
    (一)按解釋契約，固須探求當事人立約時之真意，不能拘泥於
      契約之文字，但契約文字業已表示當事人真意，無須別事
      探求者，即不得反捨契約文字而為曲解。（最高法院17年
      上字第1118號判例可資參照）。次按民事訴訟如係由原告
      主張權利者，應先負舉證之責，若原告不能舉證以證實其
      主張之事實為真實，則被告就其抗辯事實即令不能舉證，
      亦應駁回原告之請求。經查，兩造於93年4 月8 日簽訂之
      契約內容變更合意書雖於一般約定欄內記載「變更後貳佰
      陸拾參萬元整」、於特殊約定欄內記載「上述價格修正為
      貳佰柒拾萬元整」等字樣，然於特約欄內並另有以印刷方
      式記載「本欄約定須經雙方另行簽章，始生效力」及「此
      章與下列店章一致始生效力」等字樣，惟揆諸系爭內容變
      更合意書上乙方即被上訴人之簽章，係蓋用經紀人甲○○
      職章，依前揭判例意旨之所示，系爭內容變更合意書既已
      文字表示「此章與下列店章一致始生效力」，既然被上訴
      人不否認所用印章與店章不一致，則系爭內容變更合意書
      應尚未發生效力。縱上訴人亦自承有於系爭內容變更合意
      書上簽名，然證人甲○○乃本件仲介之經紀人，於本院94
      年1 月17日準備程序期日到庭既證稱述：「兩方達成開價
      為新台幣3,090,000 元，底價（可以收定金的價錢）新台
      幣2,630,000 元，事後上訴人反悔希望再加新台幣70,000
      元所以在特殊約定欄內約定為新台幣2,700,000 元」、「
      我們的廣告價格都是新台幣3,090,000 元，有意的買主來
      時，才以新台幣2,700,000 元，作為收取定金的標準，新
      台幣3,090,000 元到新台幣2,700,000 元間是買主殺價空
      間」，可證2,700,000 元亦非係上訴人將來之委賣價格3,
      090,000 元予以變更，是被上訴人主張上訴人之委賣價格
      為2,700,000 元，即不足採。
    (二)揆諸委買人謝淑貞與被上訴人所簽訂之委買契約書第3 條
      、第4 條、第5 條第2 項之約定：「本要約書自買方簽．
      ．．，不得片面撤回，買方並同意支付要約保證金（簡稱
      要約金）計新台幣壹拾萬元整．．．其支付方式如後．．
      ．」、「買方之要約條件若於要約有效期間不為賣方所接
      受承諾者，本要約失其效力，要約金於買方提示本要約書
      後，無息返還」、「要約有效期間內，賣方承諾買方要約
      ，或買方提出之購買總價及付款方式已達賣方委託條件者
      ，要約金即轉為定金」，故上訴人主張委買人謝淑貞所交
      付予被上訴人之系爭100,000 元之本票，在上訴人就委買
      人謝淑貞所為之要約予以承諾前，其性質應僅係一種要約
      保證金簡稱要約金，並非定金，應堪採信。
　　(三)要約與承諾之內容合致，契約即成立，故要約與承諾應趨
　　　一致。系爭內容變更合意書既未生效已如前述，則被上訴
  　　人即應依兩造於93年4 月8 日所簽訂之委賣契約書所約定
    　之條件媒介買方。依上訴人簽訂之委賣契約書第2 條明文
      約定，上訴人委託銷售之總價為3,090,000 元，付款方式
      為甲方同意買方以下列方式支付買賣價款。但另有約定者
      ，從其約定：簽約款總價款10% 、備證款總價款10% 、完
      稅款總價款10% 、交屋款總價款70% 。甲方同意配合買方
      協辦金融機構貸款，此一貸款視同交屋款部分。然委買人
      謝淑貞與被上訴人所簽訂之委買條件即要約條件為總價款
　　　2,700,000 元，付款方式為簽約款200,000 元、備證款10
　　　0,000 元、完稅款100,000 元、交屋款2,300,000 元，顯
  　　與上訴人上開委託銷售之條件完全不符，且被上訴人亦不
　　　否認所收受100,000 元之本票亦不符合雙方約定簽約款之
  　　10% ，再參諸上訴人亦未在委買人謝淑貞與被上訴人所簽
      訂之委買契約書賣方簽署承諾欄內簽名予以承諾，上訴人
      既未對委買人謝淑貞之要約予以承諾，則要約與承諾並未
      趨於一致，故被上訴人主張依委買契約書第5 條第2項：
      「要約有效期間內，賣方承諾買方要約，或買方提出之購
      買總價及付款方式已達賣方委託條件者，要約金即轉為定
      金並作為簽約款之一部分，要約金如係票據，買方同意得
      由受託人提示兌現後交付賣方」之約定，將委買人謝淑貞
      所交付之100,000 元本票之要約金轉為定金，並依委賣契
      約書第8 條第2 項之約定，代上訴人收受該定金後，謂上
      訴人與委買人謝淑貞已成立契約，顯係倒果為因，且於法
      無據。
　　(四)「稱居間者，謂當事人約定，一方為他方報告訂約之機會
      ，或訂約之媒介，他方給付報酬之契約」、「居間人，以
　　　契約因其報告或媒介而成立者為限，得請求報酬」，民法
　　　第565 條、第568 條第1 項分別定有明文。依上訴人與被
  　　上訴人間所簽訂之委賣契約書第5 條第1 項之約定：「如
    　買賣成交，乙方向買賣雙方收取成交總價款百分之六之服
      務報酬，其中甲方（賣方）同意給付乙方成交總價款百分
      之四之服務報酬，並應於買賣雙方簽訂不動產買賣契約書
      時一次付清。」，是本件應屬媒介居間而非報告居間，且
      依前開法律之規定及雙方契約之約定，須於買賣成交即契
      約成立時，始得請求報酬。經查，本件上訴人與委買人謝
　　　淑貞就系爭房地並未成立契約已如前述，且證人甲○○於
　　　本院94年1 月17日準備程序期日時亦到庭證稱: 「有意的
  　　買主來時，才以新台幣2,700,000 元，作為收取定金的標
   　 準，新台幣3,090,000 元到新台幣2,700,000 元間是供買
      主殺價空間」，可證2,700,000 元並非係所謂的成交總價
      ，故被上訴人請求上訴人給付成交總價2,700,000 元之4%
      之媒介報酬108,000 元，自屬無據，不應准許。
    (五)被上訴人於本院94年5 月17日言詞辯論期日始復提出訴外
      人柳清耀等三人之委賣契約書辯稱：法律無規定者，依習
      慣，無習慣者，依法理，原則上契約約定百分比為10% 、
      10% 、10% 、70 %，但實際買賣契約書上均是各別約定等
      語。然查，被上訴人既已自承契約上已約定了百分比，則
      基於契約自由原則，被上訴人既未能舉證證明上訴人依委
      賣契約書第4 條但書之約定，已就付款方式另有約定，自
      不能以訴外人柳清耀等三人之委賣契約書，即謂委買人謝
      淑貞要約之付款條件與上訴人委賣之付款條件一致，故被
      上訴人主張於委託期間內已達成委託條件，惟上訴人拒不
      出面履行簽約，依委賣契約書第9 條第2 項之約定，視為
      被上訴人已完成仲介之義務，上訴人應給付4%之服務報酬
      ，亦不足採。
五、綜上所述，上訴人抗辯其並未與委買人謝淑貞成立買賣契約
    ，被上訴人並未完成委託條件，不得向其請求報酬自屬可信
    ，被上訴人主張已完成委託事宜，得請求報酬為不足採。從
    而，被上訴人本於委託銷售契約書及居間之法律關係，請求
    上訴人給付居間報酬108,000 元為無理由，不應准許。原審
    就此部分判命上訴人給付並依職權為假執行之宣告，自有未
    洽。上訴意旨指摘原判決此部分不當，求予廢棄改判，為有
    理由。爰由本院將原判決此部分予以廢棄改判，如主文第2
    項所示。
六、結論，本件上訴為有理由，依民事訴訟法第436 條之1 第3
    項、第450 條、第78條，判決如主文。
中　　華　　民　　國　　94　　年　　5 　　月　　31　　日
                  民事第一庭審判長法　官　郭琇玲
                                  法　官　賴惠慈
                                  法　官　林淑鳳
上列正本證明與原本無異。
不得上訴。
中　　華　　民　　國　　94　　年　　5 　　月　　31　　日
                                  書記官　黃楓茹
